ACORDAO-COMPLETO-2491826

ACÓRDÃO 1096/2022 ATA 6/2022 - SEGUNDA CÂMARA

VISTOS, relatados e discutidos estes autos de tomada de contas especial instaurada pelo Fundo Nacional de Saúde (FNS) em desfavor da Drogaria Duarte & Duarte Ltda., além de Ermeton Lima Duarte e Herique Lima Duarte como então responsáveis legais pela pessoa jurídica, diante da irregularidade na aplicação dos recursos federais repassados pelo Sistema Único de Saúde (SUS) no âmbito do Programa Farmácia Popular do Brasil - Aqui Tem Farmácia Popular (PFPB) , durante o período de 18/11/2011 a 4/7/2014, com o subsequente dano ao erário sob o valor original de R$ 264.341,58; 
ACORDAM os Ministros do Tribunal de Contas da União, reunidos em Sessão da 2ª Câmara, diante das razões apresentadas pelo Relator, em: 
9.1. rejeitar parcialmente a defesa apresentada pela Drogaria Duarte & Duarte Ltda., Ermeton Lima Duarte e Herique Lima Duarte;
9.2. julgar irregulares as contas da Drogaria Duarte & Duarte Ltda., além de Ermeton Lima Duarte e Herique Lima Duarte, solidariamente, nos termos dos arts. 16, III, alíneas "b" e "c", com o § 2º, "b", e 19, caput, da Lei n.º 8.443, de 1992, para condená-los ao pagamento do correspondente débito, com a atualização monetária e os juros de mora calculados desde a data informada até o efetivo recolhimento, fixando-lhes o prazo de 15 (quinze) dias, contados da notificação, para que comprovem perante o Tribunal, nos termos do art. 214, III, "a", do RITCU, o recolhimento da referida dívida em favor do Fundo Nacional de Saúde, na forma da legislação em vigor, sob as seguintes condições:
	DATA DA OCORRÊNCIA
	VALOR ORIGINAL (R$) 
	OBSERVAÇÃO

	18/11/2011
	25,56
	Débito

	30/12/2011
	19,20
	Débito

	14/03/2012
	1891,55
	Débito

	14/03/2012
	53,36
	Débito

	27/03/2012
	1695,32
	Débito

	27/03/2012
	15,59
	Débito

	27/04/2012
	2116,15
	Débito

	27/04/2012
	52,76
	Débito

	13/06/2012
	749,24
	Débito

	13/06/2012
	52,78
	Débito

	14/06/2012
	1727,87
	Débito

	26/07/2012
	776,96
	Débito

	26/07/2012
	21,60
	Débito

	27/07/2012
	1897,73
	Débito

	23/08/2012
	724,07
	Débito

	23/08/2012
	2,40
	Débito

	24/08/2012
	1488,77
	Débito

	24/08/2012
	20,48
	Débito

	10/09/2012
	2828,88
	Débito

	11/10/2012
	726,90
	Débito

	11/10/2012
	105,96
	Débito

	15/10/2012
	2548,04
	Débito

	15/10/2012
	22,00
	Débito

	09/11/2012
	1912,65
	Débito

	20/11/2012
	2790,95
	Débito

	18/12/2012
	2056,51
	Débito

	19/12/2012
	3151,33
	Débito

	30/12/2012
	5705,20
	Débito

	30/12/2012
	35,16
	Débito

	19/02/2013
	2875,45
	Débito

	19/02/2013
	26,43
	Débito

	07/03/2013
	2360,49
	Débito

	07/03/2013
	147,95
	Débito

	15/03/2013
	51,12
	Débito

	15/03/2013
	2569,37
	Débito

	15/03/2013
	51,21
	Débito

	05/04/2013
	21,60
	Débito

	05/04/2013
	2115,54
	Débito

	05/04/2013
	111,58
	Débito

	19/04/2013
	46,40
	Débito

	19/04/2013
	3563,29
	Débito

	19/04/2013
	185,37
	Débito

	29/04/2013
	4098,92
	Débito

	29/04/2013
	49,68
	Débito

	31/05/2013
	12887,78
	Débito

	31/05/2013
	59,94
	Débito

	31/05/2013
	196,11
	Débito

	04/06/2013
	11726,69
	Débito

	04/06/2013
	47,00
	Débito

	04/06/2013
	258,45
	Débito

	05/06/2013
	56,24
	Débito

	05/06/2013
	4533,02
	Débito

	05/06/2013
	320,93
	Débito

	28/06/2013
	19239,90
	Débito

	28/06/2013
	119,02
	Débito

	28/06/2013
	488,80
	Débito

	31/07/2013
	20051,11
	Débito

	31/07/2013
	139,26
	Débito

	31/07/2013
	883,07
	Débito

	02/09/2013
	133,66
	Débito

	02/09/2013
	15627,27
	Débito

	02/09/2013
	651,87
	Débito

	01/10/2013
	5479,27
	Débito

	01/10/2013
	5,11
	Débito

	01/10/2013
	39,21
	Débito

	02/10/2013
	5294,94
	Débito

	02/10/2013
	39,55
	Débito

	12/11/2013
	9270,36
	Débito

	12/11/2013
	304,68
	Débito

	12/11/2013
	9,01
	Débito

	06/12/2013
	48,66
	Débito

	06/12/2013
	11652,78
	Débito

	06/12/2013
	301,27
	Débito

	30/12/2013
	14120,96
	Débito

	30/12/2013
	381,33
	Débito

	30/12/2013
	3,90
	Débito

	07/02/2014
	3,90
	Débito

	07/02/2014
	14600,48
	Débito

	07/02/2014
	411,23
	Débito

	31/03/2014
	15496,39
	Débito

	31/03/2014
	23,10
	Débito

	31/03/2014
	446,88
	Débito

	09/04/2014
	7967,28
	Débito

	09/04/2014
	20,48
	Débito

	16/04/2014
	3,90
	Débito

	16/04/2014
	7630,25
	Débito

	16/04/2014
	306,99
	Débito

	13/05/2014
	9738,00
	Débito

	13/05/2014
	30,78
	Débito

	30/05/2014
	10488,26
	Débito

	30/05/2014
	3,90
	Débito

	30/05/2014
	241,42
	Débito

	02/06/2014
	1593,48
	Débito

	02/06/2014
	101,00
	Débito

	06/06/2014
	4179,09
	Débito

	06/06/2014
	33,75
	Débito

	04/07/2014
	2889,91
	Débito

	04/07/2014
	270,59
	Débito

	08/05/2017
	5.802,95
	Crédito

9.3. aplicar a multa prevista no art. 57 da Lei n.º 8.443, de 1992, em desfavor, apenas, da Drogaria Duarte & Duarte Ltda. sob o valor individual de R$ 50.000,00 (cinquenta mil reais) , fixando-lhes o prazo de 15 (quinze) dias, contados da notificação, para que comprovem, perante o Tribunal, nos termos do art. 214, III, "a", do RITCU, o recolhimento da referida dívida em favor do Tesouro Nacional, com a devida atualização monetária, na forma da legislação em vigor;
9.4. autorizar, caso requerido, nos termos do art. 26 da Lei n.º 8.443, de 1992, e do art. 217 do RITCU, o parcelamento das dívidas fixadas por este Acórdão em até 36 (trinta e seis) parcelas mensais e sucessivas, com a devida atualização monetária e os correspondentes acréscimos legais, esclarecendo aos responsáveis que a falta de pagamento de qualquer parcela importará no vencimento antecipado do saldo devedor, nos termos do art. 217, § 2º, do RITCU, sem prejuízo das demais medidas legais;
9.5. autorizar, desde logo, a cobrança judicial da dívida fixada por este Acórdão, nos termos do art. 28, inciso II, da Lei n.º 8.443, de 1992, diante do não atendimento às notificações; e
9.6. enviar a cópia do presente Acórdão, com o Relatório e a Proposta de Deliberação, à Procuradoria da República no Estado de Minas Gerais, nos termos do art. 16, § 3º, da Lei n.º 8.443, de 1992, para o ajuizamento das ações civis e penais cabíveis.

Trata-se de tomada de contas especial instaurada pelo Fundo Nacional de Saúde (FNS) em desfavor da Drogaria Duarte & Duarte Ltda., além de Ermeton Lima Duarte e Herique Lima Duarte, como então responsáveis legais pela pessoa jurídica, diante da irregularidade na aplicação dos recursos federais inerentes ao Sistema Único de Saúde (SUS) no âmbito do Programa Farmácia Popular do Brasil  Aqui Tem Farmácia Popular (PFPB), durante o período de 18/11/2011 a 4/7/2014, com o subsequente dano ao erário sob o valor original de R$ 264.341,58.

Segunda Câmara

Fundo Nacional de Saúde (FNS).

3. Responsáveis: Drogaria Duarte & Duarte Ltda. (CNPJ 09.602.294/0001-04); Ermeton Lima Duarte (CPF XXX.938.396-XX); Herique Lima Duarte (CPF XXX.943.146-XX).

13.1. Ministros presentes: Bruno Dantas (Presidente), Augusto Nardes, Aroldo Cedraz e Antonio Anastasia.
13.2. Ministros-Substitutos presentes: Marcos Bemquerer Costa e André Luís de Carvalho (Relator).

ANDRÉ DE CARVALHO

Trata-se de tomada de contas especial instaurada pelo Fundo Nacional de Saúde (FNS) em desfavor da Drogaria Duarte & Duarte Ltda., além de Ermeton Lima Duarte e Herique Lima Duarte como então responsáveis legais pela pessoa jurídica, diante da irregularidade na aplicação dos recursos federais repassados pelo Sistema Único de Saúde (SUS) no âmbito do Programa Farmácia Popular do Brasil - Aqui Tem Farmácia Popular (PFPB) , durante o período de 18/11/2011 a 4/7/2014, com o subsequente dano ao erário sob o valor original de R$ 264.341,58.
2.	Após a análise final do feito, o Auditor Federal Pedro Henrique Braz de Souza lançou o seu parecer conclusivo à Peça 67, com a anuência dos dirigentes da Secex-TCE (Peças 68 e 69) , nos seguintes termos:
" (...) HISTÓRICO 
	Programa Farmácia Popular do Brasil
2	O Programa Farmácia Popular do Brasil - PFPB foi criado pela Lei 10.858, de 13/4/2004, e regulamentado pelo Decreto 5.090, de 20/5/2004, com o objetivo de oferecer à população o acesso a medicamentos considerados essenciais, cumprindo, dessa forma, uma das principais diretrizes da Política Nacional de Assistência Farmacêutica.
3	O PFPB inicialmente funcionava por meio de parceria com governos estaduais, prefeituras municipais e instituições públicas, para o atendimento de projetos de implantação e manutenção de unidades próprias, sob responsabilidade da Fundação Oswaldo Cruz (FIOCRUZ) . 
4	Em 2006, por meio da Portaria n° 491, o Ministério da Saúde - MS expandiu o Programa para utilizar a rede já instalada do comércio varejista de produtos farmacêuticos, o qual recebeu o nome de 'Aqui Tem Farmácia Popular'.  
5	As farmácias e drogarias privadas que aderem ao programa fornecem aos cidadãos, de forma gratuita, medicamentos para o tratamento de hipertensão, diabetes e asma. Além destes, são disponibilizados, com até 90% de desconto, medicamentos para rinite, dislipidemia, doença de Parkinson, osteoporose, glaucoma, anticoncepcionais e fraldas geriátricas. Para cada venda realizada, o MS reembolsa o comerciante de acordo com tabela de referência de preços de medicamentos elaborada e disponibilizada no seu sítio eletrônico: http://portalms.saude.gov.br/acoes-e-programas/farmacia-popular/legislacao.
6	Em 2017, a Comissão Intergestores Tripartite (CIT) decidiu extinguir a rede própria do programa, passando o 'Aqui Tem Farmácia Popular' a ser o único meio de se obter medicamentos no âmbito do PFPB. 
7	A adesão ao programa pelos estabelecimentos da rede privada de comércio farmacêutico faz-se pela entrega de determinados documentos ao Ministério da Saúde, que, após verificar a sua regularidade, autoriza a dispensação de medicamentos subsidiados pelo Programa, fornecendo um login e uma senha de acesso ao sistema eletrônico de autorizações.
8	O cidadão que deseja adquirir medicamentos subsidiados pela União deve dirigir-se a uma farmácia ou drogaria credenciada, portando documento de identificação que contenha o CPF e receita médica. 
9	Com a apresentação dos referidos documentos, o comerciante credenciado deve, no momento da transação, acessar o sistema eletrônico de autorização do Ministério da Saúde e inserir, dentre outros dados, o nome do paciente, o seu número de CPF, o nome do medicamento prescrito, a quantidade prescrita, o CRM do médico e a data de expedição da receita e o código de barras (EAN) do medicamento que será dispensado.
10	Após a inserção dos referidos dados no sistema informatizado, este calcula automaticamente o valor que será pago pelo Fundo Nacional da Saúde e o valor remanescente, que, se existir, deverá ser pago pelo cliente, no momento da compra. O registro das informações acima indicadas no sistema eletrônico e a geração da Autorização para Dispensação do Medicamento - ADM bastam para que, no mês seguinte, os valores das vendas de medicamentos subsidiados pela União sejam depositados na conta da empresa conveniada.
11	A participação no Programa Farmácia Popular do Brasil - PFPB se dá por meio de adesão, de forma que as farmácias e drogarias que pretendem participar devem atender aos critérios previstos nas Portarias que o regulamentam. A participação não constitui uma obrigatoriedade aos estabelecimentos farmacêuticos, mas sim uma manifestação de vontade, com celebração de convênio entre o estabelecimento e o Ministério da Saúde. As normas instituidoras do PFPB são de consulta pública e devem ser cumpridas pelos estabelecimentos que desejem dele participar, devendo, inclusive, atestar estar cientes de todo o conteúdo e exigências previstas, mediante apresentação de requerimento e assinatura de termo de adesão. 
12	Para atestar a veracidade e legalidade das dispensações realizadas, a portaria que rege o Programa estabelece a obrigatoriedade de armazenar e manter, por um prazo de 5 (cinco anos) , as notas fiscais de aquisição dos medicamentos e/ou correlatos do Programa junto aos fornecedores, os cupons fiscais de venda, os cupons vinculados assinados pelos clientes e as respectivas receitas médicas. O descumprimento de qualquer das regras dispostas na Portaria e seus Anexos pelas farmácias e drogarias caracteriza prática de irregularidade no âmbito do PFPB.
	Auditoria do Denasus e Instauração da TCE
13	A presente TCE originou-se de constatações do Departamento Nacional de Auditoria do SUS (Denasus) em auditoria realizada entre 14/4/2016 a 28/6/2016, com a finalidade de avaliar a execução do Programa Farmácia Popular do Brasil junto ao estabelecimento comercial Farmácia Central / Drogaria Duarte & Duarte Ltda., abrangendo o período de novembro de 2011 a julho de 2014, com foco no cumprimento das normas estabelecidas pela Portaria GM/MS nº 971/2012, vigente de 15/5/2012 a 27/1/2016, que dispõe sobre o Programa Farmácia Popular do Brasil.
14	De acordo com o Relatório de Auditoria nº 16442 do Denasus e seus anexos (peça 3-9) , foram constatadas irregularidades que representavam R$ 264.341,58, em valores históricos. 
15	Foram constatadas, no referido Relatório, as seguintes irregularidades:
15.1	Irregularidade nas dispensações e/ou na documentação comprobatória de dispensações de medicamentos do Programa Farmácia Popular do Brasil, caracterizada por:
registro de dispensação de medicamentos sem notas fiscais que comprovem a aquisição, contrariando o disposto nos arts. 23, 39 e 40 da Portaria GM/MS nº 971/2012, vigente de 15/5/2012 a 27/1/2016. Evidência: constatações 438674, 438675 e 438677 (peça 3, p. 6-12) ;
registro de dispensação de medicamentos em nome de pessoas falecidas, contrariando o disposto nos arts. 21 e 23 da Portaria GM/MS nº 971/2012, vigente de 15/5/2012 a 27/1/2016. Evidência: constatação 438679 (peça 3, p. 13-14) ;
não apresentação de cópia do cupom fiscal, vinculado e/ou receitas médicas solicitados, contrariando o disposto nos arts. 21, 22, 23, 39 e 40 da Portaria GM/MS nº 971/2012, vigente de 15/5/2012 a 27/1/2016. Evidência: constatação 438678 (peça 3, p. 12-13) .
16	O detalhamento do débito apurado pelo Denasus consta da peça 8, p. 2-11. 
17	Diante das constatações o Denasus deu oportunidade de defesa aos responsáveis, em obediência aos princípios constitucionais que asseguram o direito ao contraditório e à ampla defesa, como demonstram as notificações expedidas em 30/6/2016 e 16/8/2016 (peça 13-16) . Conforme cita o Relatório de Auditoria nº 16442, os responsáveis apresentaram justificativas, as quais não lograram afastar as irregularidades apontadas.
18	Superada a fase de defesa administrativa, foram emitidas notificações de cobrança pela Secretaria Executiva do FNS aos responsáveis, em ofícios emitidos em 3/5/2017 e 14/5/2018 (peça 17-22) . Constam dos autos os avisos que comprovam o recebimento das comunicações (peça 23-32) .
19	Assim, o motivo que levou à instauração da presente Tomada de Contas Especial está materializado por prejuízo causado pelo estabelecimento comercial Farmácia Central / Drogaria Duarte & Duarte Ltda. ao Programa Farmácia Popular do Brasil, no valor histórico de R$ 264.341,58, no período de 18/11/2011 a 4/7/2014, tendo em vista irregularidades que contrariaram as normas vigentes à época, especialmente a Portaria GM/MS nº 971/2012, vigente de 15/5/2012 a 27/1/2016, frente às constatações apontadas no Relatório de Auditoria nº 16442 do Denasus (peça 3) e consolidadas na Matriz de Responsabilização acostada pelo órgão instaurador (peça 39) .
20	Com base no Relatório de Auditoria do Denasus e com fundamento na IN/TCU 71/2012, alterada pela IN/TCU 76/2016 e DN/TCU 155/2016, o Fundo Nacional de Saúde autorizou a instauração de Tomada de Contas Especial (peça 1-2) .
21	O Relatório Completo do Tomador de Contas Especial nº 182/2019 (peça 40) registra a apuração de fatos, a quantificação do dano, bem como a identificação dos responsáveis, nos termos do art. 2º da IN TCU 71/2012.
22	Registra, ainda, que foi dada oportunidade de defesa aos responsáveis, conforme as notificações relacionadas no item 'V' do relatório do tomador, expedidas visando a regularização das contas e o ressarcimento do dano (peça 40) . Conforme item 'VI' do mesmo relatório, os responsáveis não apresentaram justificativas após a emissão do Relatório de Auditoria nº 16442.
23	O Tomador de Contas Especial, em seu Relatório nº 182/2019 (peça 40) , chegou às mesmas conclusões quanto às irregularidades apuradas pelo Denasus no Relatório de Auditoria nº 16442 (peça 3) . 
24	Por fim, o tomador de contas concluiu pela responsabilização do estabelecimento comercial Farmácia Central / Drogaria Duarte & Duarte Ltda., solidariamente com o Sr. Ermeton Lima Duarte e o Sr. Herique Lima Duarte, quantificando-se o débito no valor de R$ 419.437,42, atualizado em 29/8/2019 (peça 40, p. 2) . A inscrição em conta de responsabilidade, no SIAFI, foi efetuada mediante a Nota de Lançamento de Sistema nº 2019NS058995, de 29/8/2019 (peça 38) .
25	Uma vez concluída a TCE no âmbito do Fundo Nacional de Saúde, esta foi remetida à Controladoria-Geral da União, a qual emitiu o 	Relatório de Auditoria nº 2831/2019 (peça 42) , que anui com as conclusões do Relatório de Auditoria nº 16442 do Denasus (peça 3) e Relatório de Tomada de Contas Especial nº 182/2019 (peça 40) . 
26	Diante disso, a Secretaria de Controle Interno certificou a irregularidade das contas (peça 43) , acompanhado do parecer do dirigente do órgão de controle interno (peça 45) , tendo o Ministro de Estado da Saúde registrado o conhecimento das conclusões daquele órgão de controle interno (peça 45) . 
27	Autuada no TCU em 2/7/2020, foi realizada Instrução Preliminar com proposta de citação (peça 48) do estabelecimento comercial Farmácia Central / Drogaria Duarte & Duarte Ltda. (CNPJ 09.602.294/0001-04) , do Sr. Ermeton Lima Duarte (CPF XXX.938.396-XX) e do Sr. Herique Lima Duarte (CPF XXX.943.146-XX) , proposta essa que obteve parecer favorável da Subunidade (peça 49) e da Unidade (peça 50) . 
28	Os responsáveis foram citados por meio dos ofícios:
	Natureza
	Comunicação 
	Data de expedição
	Peça
	Destinatário
	Origem do endereço
	Data da ciência ou motivo da devolução
	Peça da ciência
	Peça da Resposta

	Citação
	Ofício 60575/2020-Secomp-4
	20/11/2020
	54
	Drogaria Duarte & Duarte Ltda
	Receita Federal
	25/11/2020
	60
	63

	Citação
	Ofício 60577/2020-Secomp-4
	20/11/2020
	55
	Herique Lima Duarte
	Receita Federal
	25/11/2020
	61
	63

	Citação
	Ofício 60579/2020-Secomp-4
	20/11/2020
	56
	Ermeton Lima Duarte
	Receita Federal
	25/11/2020
	62
	63

29	No dia 1/12/2020, foi juntada procuração outorgando ao Sr. Altivo Bernardes de Abreu Oliveira, OAB/MG 110033, poderes para representar o estabelecimento comercial Farmácia Central / Drogaria Duarte & Duarte Ltda., o Sr. Ermeton Lima Duarte e o Sr. Herique Lima Duarte (peça 57) . 
30	No dia 1/12/2020, a empresa Farmácia Central / Drogaria Duarte & Duarte Ltda., o Sr. Ermeton Lima Duarte e o Sr. Herique Lima Duarte apresentaram, de forma conjunta, suas alegações de defesa (peça 58) .
	ANÁLISE DOS PRESSUPOSTOS DE PROCEDIBILIDADE DA IN/TCU 71/2012
	Viabilidade do Exercício do Contraditório e Ampla Defesa
31	Verifica-se que não há prejuízo ao contraditório e à ampla defesa, uma vez que não houve o transcurso de mais de dez anos desde o fato gerador sem que tenha havido a notificação dos responsáveis pela autoridade administrativa federal competente (art. 6º, inciso II, c/c art. 19 da IN/TCU 71/2012, modificada pela IN/TCU 76/2016) , pois os recursos transferidos e as despesas impugnadas referem-se aos exercícios de 2011 a 2014, e os responsáveis foram notificados sobre as irregularidades pela autoridade administrativa competente em 30/6/2016 e 16/8/2016 (peça 13-16) .
	Valor de Constituição da TCE
32	Verifica-se, também, que o valor atualizado do débito apurado (sem juros) em 1/1/2017 é de R$ 337.534,70, portanto superior ao limite mínimo de R$ 100.000,00, na forma estabelecida conforme os arts. 6º, inciso I, e 19 da IN/TCU 71/2012, modificada pela IN/TCU 76/2016.
	VERIFICAÇÃO DA EXISTÊNCIA DE OUTROS DÉBITOS
33	Em atenção ao comando contido no item 9.4 do Acórdão 1772/2017-TCU-Plenário (Relator Ministro-Substituto Augusto Sherman) , e em atendimento ao disposto no art. 6º, § 1º, da Instrução Normativa TCU 71/2012, informa-se que não foi constatada a existência de outros débitos imputáveis aos responsáveis arrolados nestes autos em demais processos em tramitação no Tribunal. 
	EXAME TÉCNICO
	Esgotamento da via administrativa do Ministério da Saúde para ressarcimento do dano
34	Preliminarmente, oportuno consignar que, nos termos do art. 23, § 1º, do Decreto 7.827/2012, que regulamenta a Lei Complementar 141/2012, e item 9.3.5.2 do Acórdão 1072/2017-TCU-Plenário (Relator Ministro Bruno Dantas) , foram esgotadas, na via administrativa de controle interno do Ministério da Saúde, as medidas para ressarcimento do dano, conforme notificações aos responsáveis em 3/5/2017 e 14/5/2018 (peça 17-22) .
	Caracterização das irregularidades geradoras do dano ao erário
35	Extrai-se da situação sintetizada na seção 'histórico' desta instrução que o tomador de contas identificou como ilícito gerador do dano as seguintes irregularidades, o que teria ocasionado um prejuízo de R$ 264.341,58:
35.1	Irregularidade nas dispensações e/ou na documentação comprobatória de dispensações de medicamentos do Programa Farmácia Popular do Brasil, caracterizada por:
 Ocorrência 1: registro de dispensação de medicamentos sem notas fiscais que comprovem a aquisição;
Dispositivos violados: arts. 23, 39 e 40 da Portaria GM/MS nº 971/2012, vigente de 15/5/2012 a 27/1/2016;
	Responsáveis: Farmácia Central / Drogaria Duarte & Duarte Ltda., Sr. Ermeton Lima Duarte, sócio administrador desde 23/2/2010, e Sr. Herique Lima Duarte, sócio administrador, no período de 13/10/2008 a 15/4/2019; 
	Conduta: não apresentar notas fiscais que comprovem a compra e a existência em estoque dos medicamentos dispensados;
	Evidência:  Constatações 438674, 438675 e 438677 do Relatório de Auditoria nº 16442 do Denasus (peça 3, p. 6-12) ;
Ocorrência 2: registro de dispensação de medicamentos em nome de pessoas falecidas;
	Dispositivos violados: arts. 21 e 23 da Portaria GM/MS nº 971/2012, vigente de 15/5/2012 a 27/1/2016;
	Responsáveis: Farmácia Central / Drogaria Duarte & Duarte Ltda., Sr. Ermeton Lima Duarte, sócio administrador desde 23/2/2010, e Sr. Herique Lima Duarte, sócio administrador, no período de 13/10/2008 a 15/4/2019; 
	Conduta: realizar a dispensação de medicamentos em nome de pessoas falecidas;
	Evidência: Constatação 438679 do Relatório de Auditoria nº 16442 do Denasus (peça 3, p. 13-14) ;
Ocorrência 3: não apresentação de cópia do cupom fiscal, vinculado e/ou receitas médicas solicitados;
	Dispositivos violados: arts. 21, 22, 23, 39 e 40 da Portaria GM/MS nº 971/2012, vigente de 15/5/2012 a 27/1/2016; 
	Responsáveis: Farmácia Central / Drogaria Duarte & Duarte Ltda., Sr. Ermeton Lima Duarte, sócio administrador desde 23/2/2010, e Sr. Herique Lima Duarte, sócio administrador, no período de 13/10/2008 a 15/4/2019; 
	Condutas: não apresentar as cópias do cupom fiscal, vinculado e/ou receitas médicas solicitados, os quais servem para atestar a legalidade das dispensações realizadas;
	Evidência: Constatação 438678 do Relatório de Auditoria nº 16442 do Denasus (peça 3, p. 12-13) .
	Observação sobre o débito atribuído a cada ocorrência pelo Denasus
36	Ao realizar uma dispensação no âmbito do Programa Farmácia Popular do Brasil, o estabelecimento insere todos os dados requeridos no sistema informatizado e recebe a autorização para dispensação do medicamento, bem como o valor que será subsidiado pelo Fundo Nacional da Saúde - FNS e o valor remanescente que, se existir, deverá ser pago pelo cliente. Com a conclusão da operação, mês seguinte a empresa recebe automaticamente em sua conta bancária o valor referente à parte subsidiada pelo FNS. 
37	Para ter direito ao reembolso, no entanto, a operação deve seguir os critérios estabelecidos na Portaria que rege o Programa, sob pena de ter que devolver os valores recebidos. Para atestar a legalidade da dispensação é preciso que o estabelecimento guarde e apresente, quando solicitado, as notas fiscais de aquisição dos medicamentos e/ou correlatos junto aos fornecedores, os cupons fiscais de venda, os cupons vinculados assinados pelos beneficiários e as receitas médicas. A ausência ou irregularidade nesses documentos invalida a dispensação e gera a obrigação de o estabelecimento devolver os valores recebidos.
38	O Departamento Nacional de Auditoria do SUS - Denasus, quanto realiza auditoria no estabelecimento participante do PFPB, estabelece a ordem em que os documentos serão analisados, normalmente conferindo, no que tange as dispensações realizadas, primeiro as notas fiscais de aquisição dos medicamentos junto aos fornecedores. Ao verificar, para uma dispensação, a ausência ou alguma irregularidade na nota fiscal, tal como o código de barras do medicamento adquirido ser diferente do código do dispensado, a operação é considerada irregular e o valor recebido deverá ser devolvido ao Fundo Nacional de Saúde. Dessa forma, no relatório de auditoria é atribuído o valor referente a essa irregularidade.
39	Em seguida, é verificado o cupom fiscal da venda e, novamente, caso não exista ou contenha alguma irregularidade, a dispensação é considerada irregular e o valor recebido deve ser devolvido ao FNS. Caso essa dispensação já tenha sido considerada irregular pela ausência ou irregularidade na nota fiscal de aquisição, ela é excluída do cômputo para não incorrer em duplicidade.
40	É possível observar, dessa forma, que nos relatórios de auditoria do Denasus, a maior parte do débito é atribuído à irregularidade de 'não apresentação das notas fiscais de aquisição dos medicamentos e/ou correlatos junto aos fornecedores', o que gera distorção na análise das demais irregularidades, gerando a falsa impressão de que a maior parte das irregularidades ocorridas no âmbito do Programa Farmácia Popular do Brasil ocorre somente em virtude da ausência de comprovação da aquisição dos medicamentos dispensados, já que o débito atribuído às demais geralmente é baixo.
41	Pelo acima exposto, na presente instrução, tais irregularidades são chamadas de ocorrências e estão contidas em um único conjunto, denominado 'Irregularidade nas dispensações e/ou na documentação comprobatória de dispensações de medicamentos do Programa Farmácia Popular do Brasil', sendo o débito a ele atribuído.
	Responsabilização da Pessoa Física dos Sócios e Dirigentes dos Estabelecimentos Comerciais e Individualização das Condutas
42	Devido ao caráter convenial conferido à relação entre o poder público e o particular no âmbito do Programa Farmácia Popular do Brasil, conforme claramente explicitado nas Portarias que o regem, a jurisprudência do TCU tem se solidificado no sentido de que sejam responsabilizados, além da pessoa jurídica, também seus administradores, pessoalmente, a comprovar a regular aplicação dos recursos públicos desse programa submetidos às suas decisões. Nesse diapasão, acerca das irregularidades constatadas na execução do PFPB, julgados recentes do TCU, a exemplo dos Acórdãos 3796/2020-TCU-Primeira Câmara (Relator Ministro Vital do Rêgo) , 2395/2020-TCU-Primeira Câmara (Relator Ministro-Substituto Weder de Oliveira) , e 2386/2020-TCU-Primeira Câmara (Relator Ministro Augusto Sherman) , têm responsabilizado a pessoa jurídica da farmácia/drogaria credenciada em solidariedade com a pessoa física dos seus administradores, não pelo instituto da desconsideração da personalidade jurídica, mas pela obrigação de prestar contas decorrente da natureza convenial da relação jurídica estabelecida. 
43	Sobre o assunto é claro o voto condutor do Acórdão 5259/2018-TCU-Primeira Câmara, (Relator Ministro Vital do Rêgo) :
'Com relação à matéria de fato, como bem ressaltou o MPTCU, a norma que instituiu o PFPB (art. 2º, inciso II, da Portaria 184/2011, sucedido pelo art. 2º, inciso II, Portaria 111/2016) atribuiu ao programa, expressamente, a natureza de convênio, por meio do qual é outorgado ao particular (farmácia ou drogaria integrante da rede privada) a gestão de recursos públicos. Assim, ao assumir voluntariamente o múnus público de gestão de recursos do PFPB, o particular se submete à obrigação de prestar contas, conforme disposto no artigo 70, parágrafo único, da Constituição, e, eventual responsabilização em caso mau uso dos recursos geridos, consoante dispõe o artigo 71, inciso II, da CF/1988.
Nesse contexto, compartilho o entendimento do MPTCU, no sentido de que, ao se considerar a gestão de recursos públicos no âmbito de uma pessoa jurídica de direito privado, as decisões das pessoas naturais administradoras dessa pessoa jurídica determinam a destinação a ser dada àqueles recursos públicos. Isso faz com que, além da pessoa jurídica, também seus administradores sejam obrigados, pessoalmente, a comprovar a regular aplicação dos recursos públicos submetidos às suas decisões, a exemplo do que deliberou esta Corte no Acórdão 8969/2016-TCU-Segunda Câmara (Relator Ministro Raimundo Carreiro) .'
44	Dessa forma, nos casos em que o estabelecimento comercial farmacêutico é uma sociedade limitada (Ltda.) , devem ser chamados aos autos a pessoa jurídica em solidariedade com a (s) pessoa (s) física (s) do (s) sócio (s) -administrador (es) , com suas responsabilidades restritas aos períodos de administração. Da mesma forma ocorre nos casos em que o estabelecimento comercial farmacêutico é uma empresa individual de responsabilidade limitada (Eireli) , nos quais devem ser chamados aos autos a pessoa jurídica em solidariedade com a pessoa física do dirigente.
45	O caso concreto tratado nesta TCE envolve o estabelecimento comercial Farmácia Central / Drogaria Duarte & Duarte Ltda. (CNPJ 09.602.294/0001-04) , constituído, à época dos fatos, sob a natureza jurídica de sociedade limitada, devendo assim serem responsabilizados também os seus sócios administradores constantes do quadro societário à época das ocorrências, a saber:
Sr. Ermeton Lima Duarte (CPF XXX.938.396-XX) , sócio administrador desde 23/2/2010;
Sr. Herique Lima Duarte (CPF XXX.943.146-XX) , sócio administrador no período de 13/10/2008 a 15/4/2019.
46	Cumpre salientar que, atualmente, o estabelecimento comercial possui a natureza jurídica de empresa individual de responsabilidade limitada (Eireli) , tendo o Sr. Ermeton Lima Duarte como dirigente, conforme se verifica na base de dados da Receita Federal do Brasil (peça 47) . 
47	Considerando os ilícitos acima identificados, a imputação de responsabilidade atende aos pressupostos estabelecidos na jurisprudência desta Corte de Contas. Com efeito, há elementos para individualizar as condutas, o nexo de causalidade entre estas e as irregularidades geradoras do dano e está caracterizada a atuação, no mínimo culposa, dos responsáveis, conforme resumido na matriz de responsabilização anexa a esta instrução e demonstrado na descrição das ocorrências listadas no tópico retro 'Caracterização das Irregularidades Geradoras do Dano ao Erário'.
48	Encontram-se, dessa forma, elementos probatórios nos autos que autorizam a responsabilização do estabelecimento comercial Farmácia Central / Drogaria Duarte & Duarte Ltda., do Sr. Ermeton Lima Duarte, na condição de sócio administrador, e do Sr. Herique Lima Duarte, na condição de sócio administrador.
49	Na seara do Direito Financeiro, é cediço que cabe ao responsável demonstrar, por meio da documentação exigida nos normativos do PFPB, a boa e regular aplicação dos recursos públicos federais geridos no âmbito do referido programa, ainda que tais recursos financeiros lhes tenham sido repassados posteriormente à dispensação dos medicamentos, pois fora feito com base nas informações prestadas pelo estabelecimento comercial farmacêutico à luz das exigências previamente estabelecidas e aceitas pelo ente privado. 
50	Cabia às pessoas aqui responsabilizadas comprovar, por meio de documentos hábeis (notas fiscais de entrada, receitas médicas, cupons vinculados, cupons fiscais etc) , que as dispensações de medicamentos respeitaram os normativos do programa.
	Citações
51	Em cumprimento ao Despacho do Secretário da Secex-TCE (peça 50) , foi promovida a citação dos responsáveis por meio dos ofícios:
	Natureza
	Comunicação 
	Data de expedição
	Peça
	Destinatário
	Origem do endereço
	Data da ciência ou motivo da devolução
	Peça da ciência
	Peça da Resposta

	Citação
	Ofício 60575/2020-Secomp-4
	20/11/2020
	54
	Drogaria Duarte & Duarte Ltda
	Receita Federal
	25/11/2020
	60
	63

	Citação
	Ofício 60577/2020-Secomp-4
	20/11/2020
	55
	Herique Lima Duarte
	Receita Federal
	25/11/2020
	61
	63

	Citação
	Ofício 60579/2020-Secomp-4
	20/11/2020
	56
	Ermeton Lima Duarte
	Receita Federal
	25/11/2020
	62
	63

	Alegações de defesa
52	No documento constante da peça 58, os responsáveis apresentaram, de forma conjunta, as seguintes alegações/informações:
	Primeira alegação: registro de dispensação de medicamentos em nome de pessoas falecidas
53	Alegam que o registro de dispensação de medicamentos em nome de pessoas falecidas não teria sido realizado de má-fé, pois o sistema não acusava que a pessoa estava falecida. Todavia, com vistas a demonstrar boa-fé e vontade de reparar os erros cometidos, no que se refere a este apontamento, a empresa promoveu a devolução de valores relativos a essas vendas, registradas no valor de R$ 5.802,95 (cinco mil oitocentos e dois reais e noventa e cinco centavos) , conforme comprovante anexo (peça 59) .
	Análise
54	De acordo com o art. 28 da Portaria GM/MS nº 971/2012, fica dispensada a obrigatoriedade da presença física do paciente, titular da prescrição, laudo ou atestado médico, quando se tratar de incapaz e pessoas com mais de 60 anos.
55	Ainda segundo o art. 28, a dispensação dos medicamentos e/ou correlatos nesses casos somente será realizada mediante apresentação dos seguintes documentos: I - do paciente, titular da receita, de documento oficial com foto, o qual conste o seu número de CPF, salvo menor de idade que permite a apresentação da certidão de nascimento; e II - do representante legal, o qual assumirá, juntamente com o estabelecimento, as responsabilidades pela efetivação da transação: CPF e RG.
56	Por fim, conforme o §2º do art. 28, as farmácias e drogarias deverão providenciar 2 (duas) cópias da documentação prevista neste artigo no ato da compra, arquivando-as uma em meio físico e outra em meio magnético e/ou arquivo digitalizado no próprio estabelecimento, e mantê-las por 5 (cinco) anos para apresentação sempre que for solicitada.
57	Dessa forma, caso seja detectado que a venda feita mediante procuração se deu a beneficiário falecido, é possível rastrear quem cometeu a fraude.
58	Os responsáveis, no entanto, reconheceram a falha e promoveram a devolução de R$ 5.802,95 aos cofres do FNS, conforme comprovante de pagamento (peça 59) e consulta ao SISGRU (peça 66) .
	Terceira alegação: não apresentação de cópia do cupom fiscal, vinculado e/ou receitas médicas solicitados
59	Alegam que tais documentos não foram encontrados em seus arquivos, pois a empresa teria passado por reformas e tais arquivos teriam sido extraviados. Solicitam, dessa forma, que seja dada oportunidade de realizar a devolução dos valores referentes a essa contatação, pois reconhecem não terem cumprido a obrigação imposta pela Portaria GM/MS nº 971/2012.
	Análise
60	Os responsáveis reconheceram a falha e solicitaram oportunidade para realizar a devolução dos valores.
	Terceira alegação: registro de dispensação de medicamentos sem notas fiscais que comprovem a aquisição
61	Alegam que todas as transações realizadas no âmbito do PFPB teriam sido idôneas e os beneficiários do Programa teriam sido atendidos a contento e teriam recebido os medicamentos conforme prescrição médica.
62	Alegam que sempre zelaram pelo cumprimento das normas que regem o Programa Farmácia Popular do Brasil e jamais teriam agido com intuito de fraudar aludido Programa.
63	Alegam que, à época das transações, a portaria que regia o PFPB, diferentemente da atual, não exigia a correspondência entre o código de barras do medicamento registrado no sistema e o dispensado ao paciente. Alegam que, embora fosse permitido, tal situação ocasionava aparente descompasso entre o estoque existente e a quantidade de medicamentos vendidos, o que ocorreu no presente caso.
64	Alegam que em momento algum teria ocorrido vendas simuladas de medicamentos no âmbito do PFPB, tampouco teria ocorrido fraude ou lesão ao erário, pois todos os pacientes/usuários teriam recebido os medicamentos, além de que o Denasus, em momento algum, teria demonstrado que isso não teria ocorrido.
65	Alegam, por fim, que o Denasus teria desconsiderado diversas notas fiscais apresentadas quando da realização da auditoria, as quais comprovariam a existência de estoque de medicamentos em quantidade compatíveis com as vendas realizadas, e que o motivo para tal desconsideração teria sido a apresentação de notas fiscais de medicamentos com códigos de barras diferentes daqueles registrados no sistema, fato que a própria Portaria vigente à época não reputava como irregular.
	Análise
66	A irregularidade consubstanciada no 'registro de dispensação de medicamentos sem a comprovação da aquisição por meio de notas fiscais' ocorre em virtude de as farmácias/drogarias solicitarem autorização para dispensar um medicamento com um determinado código EAN (European Article Number, conhecido como código de barras) e não comprovarem posteriormente que esse medicamento de fato existira em estoque e que tenha sido adquirido, apresentando nota fiscal de aquisição de um medicamento com outro código EAN.
67	
68	Para atestar a veracidade e legalidade das dispensações realizadas é obrigatório armazenar e manter, por um prazo de 5 (cinco anos) , as notas fiscais de aquisição dos medicamentos e/ou correlatos do Programa junto aos fornecedores, os cupons fiscais de venda, os cupons vinculados assinados pelos clientes e as respectivas receitas médicas. A ausência de qualquer um desses documentos torna impossível atestar a legalidade da dispensação. 
69	Tal obrigação decorre da Portaria GM/MS nº 971/2012:
	'Art. 22. O estabelecimento deve manter por 5 (cinco) anos para apresentação, sempre que necessário, as vias assinadas dos cupons vinculados e cupons fiscais em ordem cronológica de emissão, com arquivamento de 2 (duas) cópias, uma em meio físico e outra em meio magnético e/ou arquivo digitalizado, no próprio estabelecimento.
	Art. 23. Para a comercialização e a dispensação dos medicamentos e/ou correlatos no âmbito do PFPB, as farmácias e drogarias devem obrigatoriamente observar as seguintes condições:
	I - apresentação pelo paciente, de documento oficial com foto no qual conste o seu número de CPF, e sua fotografia; e
	II - apresentação de prescrição médica, no caso de medicamentos, ou prescrição, laudo ou atestado médico, no caso de correlatos, com as seguintes informações:
	a) número de inscrição do médico no CRM, assinatura e carimbo médico e endereço do estabelecimento de saúde;
	b) data da expedição da prescrição médica; e
	c) nome e endereço residencial do paciente. 
	§ 1º As farmácias e drogarias deverão providenciar 2 (duas) cópias legíveis da prescrição, laudo ou atestado médico apresentado pelo paciente no ato da compra, arquivando-as uma em meio físico e outra em meio magnético e/ou arquivo digitalizado no próprio estabelecimento, e mantê-las por 5 (cinco) anos para apresentação sempre que for solicitado.
	§ 2º Caberá as farmácias e drogarias manter por um prazo de 5 (cinco) anos para apresentação, sempre que necessário, as notas fiscais de aquisição dos medicamentos e/ou correlatos do PFPB junto aos fornecedores, com arquivamento de 2 (duas) cópias, uma em meio físico e outra em meio magnético e/ou arquivo digitalizado, no próprio estabelecimento.
	§ 3º No caso de não ser possível a guarda das cópias dos documentos de que tratam os §§ 1º e 2º em meio magnético e/ou arquivo digitalizado no próprio estabelecimento, as farmácias e drogarias poderão arquivá-las em meio físico na respectiva empresa que a ela presta serviços contábeis ou em outro estabelecimento de sua preferência.
	(...) 
	Art. 40. O descumprimento de qualquer das regras dispostas nesta Portaria e seus Anexos pelas farmácias e drogarias caracteriza prática de irregularidade no âmbito do PFPB, considerando-se irregulares as seguintes situações, entre outras:
	I - comercializar e dispensar medicamentos e/ou correlatos fora da estrita observância das regras de execução do PFPB, dispostas nesta Portaria.'
70	Ao contrário do afirmado pelos defendentes, conforme art. 17 da Portaria GM/MS nº 971/2012, vigente à época, a Autorização de Dispensação de Medicamentos e Correlatos (ADM) será processada por meio eletrônico, em tempo real, com base no código de barras (EAN) disposto na embalagem do medicamento e/ou correlato. 
71	O preenchimento do EAN na Nota Fiscal Eletrônica é obrigatório desde 1/7/2011, conforme ajuste SINIEF nº 16/2010 do Conselho Nacional de Política Fazendária (Confaz) , que tem por objetivo reduzir fraudes, desvios e falsificação de medicamentos, uma vez que, por meio do EAN, é possível rastrear toda a cadeia logística do produto.  
72	Dessa forma, não assiste razão aos defendentes, haja vista a Portaria GM/MS nº 971/2012, vigente à época, ser clara quanto à necessidade de se informar o código EAN do produto que pretende dispensar, o que é, inclusive, prática obrigatória em todas as dispensações, sendo elas no âmbito do PFPB ou não, conforme se verifica no ajuste SINIEF nº 16/2010 do Conselho Nacional de Política Fazendária (Confaz) .
	Culpabilidade
73	No âmbito do TCU, é considerado de boa-fé o responsável que, embora tenha concorrido para o dano ao erário ou outra irregularidade, seguiu as normas pertinentes, os preceitos e os princípios do direito. A análise, portanto, é feita sob o ponto de vista objetivo, sem que seja necessária a comprovação de má-fé (dolo) , mas apenas da ausência de boa-fé objetiva (Acórdão 7936/2018-TCU-Segunda Câmara, Relator Ministro-Substituto Augusto Sherman) .
74	Dessa forma, não é possível atestar a boa-fé dos responsáveis, já que o dano decorreu justamente do descumprimento das normas e princípios do Programa Farmácia Popular do Brasil - PFPB. É possível afirmar que o responsável tinha consciência da ilicitude dos atos, haja vista ter assinado termo de adesão no qual requereu a habilitação nas condições estabelecidas pela Portaria que rege o Programa, da qual declarou expressamente estar ciente de todo o conteúdo e exigências, as quais aceitou e se comprometeu a cumprir.
	Verificação do Prazo de Prescrição da Pretensão Punitiva
75	Observa-se não ter ocorrido a prescrição da pretensão punitiva por parte do TCU que, nos termos do entendimento firmado no Acórdão 1441/2016-TCU-Plenário (Relator Ministro Benjamin Zymler) , subordina-se ao prazo geral de prescrição indicado no art. 205 do Código Civil, qual seja, dez anos contados a partir da data de ocorrência da irregularidade sancionada, nos termos do art. 189 do Código Civil. As irregularidades discutidas nesta TCE ocorreram nos exercícios de 2011 a 2014, portanto há menos de 10 anos, bem como houve interrupção do prazo prescricional, em 3/11/2020, em função do ato que determinou as citações (peça 50) , não restando caracterizada a prescrição da pretensão punitiva.
	CONCLUSÃO
76	Em face da análise promovida na seção 'Exame Técnico', propõe-se rejeitar, parcialmente, as alegações de defesa apresentadas pelo estabelecimento comercial Farmácia Central / Drogaria Duarte & Duarte Ltda. (CNPJ 09.602.294/0001-04) , do Sr. Ermeton Lima Duarte (CPF XXX.938.396-XX) e do Sr. Herique Lima Duarte (CPF XXX.943.146-XX) , uma vez que não foram suficientes para sanear as irregularidades a eles atribuídas.
77	Conforme informado em suas alegações de defesa e confirmado por meio de consulta ao SISGRU (peça 66) , o responsável recolheu, aos cofres do FNS, o montante de R$ 5.802,95, o qual será creditado a seu favor na tabela de composição do débito.
	PROPOSTA DE ENCAMINHAMENTO
78	Diante do exposto, submetem-se os autos à consideração superior, propondo:
rejeitar parcialmente as alegações de defesa apresentadas pelo estabelecimento comercial Farmácia Central / Drogaria Duarte & Duarte Ltda. (CNPJ 09.602.294/0001-04) , Ermeton Lima Duarte (CPF XXX.938.396-XX) e Herique Lima Duarte (CPF XXX.943.146-XX) ;
com fundamento nos arts. 1º, inciso I, 16, inciso III, alíneas 'b' e 'c', da Lei 8.443/1992 c/c os arts. 19 e 23, inciso III, da mesma Lei, e com arts. 1º, inciso I, 209, inciso II e III, 210 e 214, inciso III, do Regimento Interno, que sejam julgadas irregulares as contas do estabelecimento comercial Farmácia Central / Drogaria Duarte & Duarte Ltda. (CNPJ 09.602.294/0001-04) , Ermeton Lima Duarte (CPF XXX.938.396-XX) e Herique Lima Duarte (CPF XXX.943.146-XX) , e condená-los ao pagamento das quantias a seguir especificadas, com a fixação do prazo de quinze dias, a contar das notificações, para comprovar, perante o Tribunal (art. 214, inciso III, alínea 'a', do Regimento Interno) , o recolhimento das dívidas aos cofres do Fundo Nacional de Saúde, atualizadas monetariamente e acrescidas dos juros de mora, calculados a partir das datas discriminadas, até a data dos recolhimentos, na forma prevista na legislação em vigor, abatendo-se, na oportunidade, os valores já ressarcidos:
	DATA DA OCORRÊNCIA
	VALOR ORIGINAL (R$) 
	D/C

	18/11/2011
	25,56
	D

	30/12/2011
	19,20
	D

	14/03/2012
	1891,55
	D

	14/03/2012
	53,36
	D

	27/03/2012
	1695,32
	D

	27/03/2012
	15,59
	D

	27/04/2012
	2116,15
	D

	27/04/2012
	52,76
	D

	13/06/2012
	749,24
	D

	13/06/2012
	52,78
	D

	14/06/2012
	1727,87
	D

	26/07/2012
	776,96
	D

	26/07/2012
	21,60
	D

	27/07/2012
	1897,73
	D

	23/08/2012
	724,07
	D

	23/08/2012
	2,40
	D

	24/08/2012
	1488,77
	D

	24/08/2012
	20,48
	D

	10/09/2012
	2828,88
	D

	11/10/2012
	726,90
	D

	11/10/2012
	105,96
	D

	15/10/2012
	2548,04
	D

	15/10/2012
	22,00
	D

	09/11/2012
	1912,65
	D

	20/11/2012
	2790,95
	D

	18/12/2012
	2056,51
	D

	19/12/2012
	3151,33
	D

	30/12/2012
	5705,20
	D

	30/12/2012
	35,16
	D

	19/02/2013
	2875,45
	D

	19/02/2013
	26,43
	D

	07/03/2013
	2360,49
	D

	07/03/2013
	147,95
	D

	15/03/2013
	51,12
	D

	15/03/2013
	2569,37
	D

	15/03/2013
	51,21
	D

	05/04/2013
	21,60
	D

	05/04/2013
	2115,54
	D

	05/04/2013
	111,58
	D

	19/04/2013
	46,40
	D

	19/04/2013
	3563,29
	D

	19/04/2013
	185,37
	D

	29/04/2013
	4098,92
	D

	29/04/2013
	49,68
	D

	31/05/2013
	12887,78
	D

	31/05/2013
	59,94
	D

	31/05/2013
	196,11
	D

	04/06/2013
	11726,69
	D

	04/06/2013
	47,00
	D

	04/06/2013
	258,45
	D

	05/06/2013
	56,24
	D

	05/06/2013
	4533,02
	D

	05/06/2013
	320,93
	D

	28/06/2013
	19239,90
	D

	28/06/2013
	119,02
	D

	28/06/2013
	488,80
	D

	31/07/2013
	20051,11
	D

	31/07/2013
	139,26
	D

	31/07/2013
	883,07
	D

	02/09/2013
	133,66
	D

	02/09/2013
	15627,27
	D

	02/09/2013
	651,87
	D

	01/10/2013
	5479,27
	D

	01/10/2013
	5,11
	D

	01/10/2013
	39,21
	D

	02/10/2013
	5294,94
	D

	02/10/2013
	39,55
	D

	12/11/2013
	9270,36
	D

	12/11/2013
	304,68
	D

	12/11/2013
	9,01
	D

	06/12/2013
	48,66
	D

	06/12/2013
	11652,78
	D

	06/12/2013
	301,27
	D

	30/12/2013
	14120,96
	D

	30/12/2013
	381,33
	D

	30/12/2013
	3,90
	D

	07/02/2014
	3,90
	D

	07/02/2014
	14600,48
	D

	07/02/2014
	411,23
	D

	31/03/2014
	15496,39
	D

	31/03/2014
	23,10
	D

	31/03/2014
	446,88
	D

	09/04/2014
	7967,28
	D

	09/04/2014
	20,48
	D

	16/04/2014
	3,90
	D

	16/04/2014
	7630,25
	D

	16/04/2014
	306,99
	D

	13/05/2014
	9738,00
	D

	13/05/2014
	30,78
	D

	30/05/2014
	10488,26
	D

	30/05/2014
	3,90
	D

	30/05/2014
	241,42
	D

	02/06/2014
	1593,48
	D

	02/06/2014
	101,00
	D

	06/06/2014
	4179,09
	D

	06/06/2014
	33,75
	D

	04/07/2014
	2889,91
	D

	04/07/2014
	270,59
	D

	08/05/2017
	5.802,95
	C

aplicar ao estabelecimento comercial Farmácia Central / Drogaria Duarte & Duarte Ltda. (CNPJ 09.602.294/0001-04) , ao Sr. Ermeton Lima Duarte (CPF XXX.938.396-XX) , e ao Sr. Herique Lima Duarte (CPF XXX.943.146-XX) , individualmente, a multa prevista no art. 57 da Lei 8.443/1992 c/c o art. 267 do Regimento Interno, com a fixação do prazo de quinze dias, a contar das notificações, para comprovar, perante o Tribunal (art. 214, inciso III, alínea 'a', do Regimento Interno) , o recolhimento das dívidas aos cofres do Tesouro Nacional, atualizadas monetariamente desde a data do Acórdão até a dos efetivos recolhimentos, se forem pagas após o vencimento, na forma da legislação em vigor;
autorizar, desde logo, nos termos do art. 28, inciso II, da Lei 8.443/1992, a cobrança judicial das dívidas, caso não atendidas as notificações;
autorizar, desde logo, e com fundamento no art. 26, da Lei 8.443/1992 c/c o art. 217, do Regimento Interno do TCU, caso seja do interesse dos responsáveis, o parcelamento das dívidas em até 36 parcelas, devendo incidir, sobre cada uma, os encargos legais devidos, sem prejuízo de alertá-los de que, caso optem por essa forma de pagamento, a falta de comprovação do recolhimento de qualquer parcela implicará o vencimento antecipado do saldo devedor, nos termos do art. 26, parágrafo único, e 59, da Lei 8.443/1992 c/c o art. 217, § 2º, do Regimento Interno do TCU;
enviar cópia do Acórdão que vier a ser prolatado à Procuradoria da República no Estado de Minas Gerais, nos termos do § 3º do art. 16 da Lei 8.443/1992, c/c o § 7º do art. 209 do Regimento Interno do TCU, para adoção das medidas cabíveis, e ao Fundo Nacional de Saúde e aos responsáveis, para ciência, e informar-lhes que a deliberação, acompanhada do Relatório e do Voto que a fundamenta, está disponível para a consulta no endereço www.tcu.gov.br/acordaos, além de esclarecer que, caso requerido, o TCU poderá fornecer sem custos as correspondentes cópias, de forma impressa;
 informar à Procuradoria da República no Estado de Minas Gerais que, nos termos do parágrafo único do art. 62 da Resolução TCU 259/2014, os procuradores e membros do Ministério Público credenciados nesta Corte podem acessar os presentes autos de forma eletrônica e automática, ressalvados apenas os casos de eventuais peças classificadas como sigilosas, as quais requerem solicitação formal."
3.	Enfim, por intermédio do Exmo. Sr. Subprocurador-Geral Paulo Soares Bugarin (Peça 70) , o MPTCU anuiu à aludida proposta da unidade técnica.
É o Relatório.

Fernando Barbosa Satler (OAB-MG 121.595) e Altivo Bernardes de Abreu Oliveira (OAB-MG 110.033), representando a Drogaria Duarte & Duarte Ltda, além de Ermeton Lima Duarte e Herique Lima Duarte.

Subprocurador-Geral Paulo Soares Bugarin.

TOMADA DE CONTAS ESPECIAL. RECURSOS FEDERAIS PROVENIENTES DO SISTEMA ÚNICO DE SAÚDE (SUS). PROGRAMA FARMÁCIA POPULAR DO BRASIL (PFPB). DANO AO ERÁRIO. CITAÇÃO. REJEIÇÃO PARCIAL DAS ALEGAÇÕES DE DEFESA. CONTAS IRREGULARES. DÉBITO. MULTA. COMUNICAÇÃO.

TOMADA DE CONTAS ESPECIAL (TCE)

Secretaria de Controle Externo de Tomada de Contas Especial (Secex-TCE).

Trata-se de tomada de contas especial instaurada pelo Fundo Nacional de Saúde (FNS) em desfavor da Drogaria Duarte & Duarte Ltda., além de Ermeton Lima Duarte e Herique Lima Duarte como então responsáveis legais pela pessoa jurídica, diante da irregularidade na aplicação dos recursos federais repassados pelo Sistema Único de Saúde (SUS) no âmbito do Programa Farmácia Popular do Brasil - Aqui Tem Farmácia Popular (PFPB) , durante o período de 18/11/2011 a 4/7/2014, com o subsequente dano ao erário sob o valor original de R$ 264.341,58.
2.	A partir do Relatório Completo do Tomador de Contas Especial n.º 182, de 2019 (Peça 40) , foi assinalada a responsabilidade da Drogaria Duarte & Duarte Ltda., além de Ermeton Lima Duarte e Herique Lima Duarte, pelo aludido dano ao erário sob o valor original de R$ 264.341,58 diante das irregularidades na gestão dos recursos federais no bojo do PFPB. 
3.	Por conseguinte, no âmbito do TCU, a Secex-TCE promoveu a regular citação da Drogaria Duarte & Duarte Ltda. (Peça 54) , além de Ermeton Lima Duarte (Peça 56) e Herique Lima Duarte (Peça 55) , para apresentarem as suas alegações de defesa ou recolherem os valores do correspondente débito diante da não comprovação da boa e regular aplicação dos recursos federais repassados no âmbito do Programa Farmácia Popular do Brasil (PFPB) por intermédio do SUS no período de 18/11/2011 a 4/7/2014.
4.	Em sua defesa, por intermédio dos respectivos representantes legais, os responsáveis apresentaram, em suma, as seguintes alegações: (a) o registro de dispensação de medicamentos em nome de pessoas falecidas não teria sido realizado de má-fé, pois o sistema não acusava o falecimento e a pessoa jurídica teria promovido a devolução dos valores para essas vendas; (b) as cópias de cupons fiscais ou receitas médicas foram extraviadas, quando a drogaria passou por reformas, sem prejuízo de reconhecer o não cumprimento da obrigação imposta pela Portaria GM/MS n.º 971/2012, pedindo a fixação de prazo para a devolução dos valores; (c) a portaria regente do PFPB não exigia a correspondência entre o código de barras do medicamento registrado no sistema e o dispensado ao paciente, tendo ocasionado o aparente descompasso entre o estoque existente e a quantidade de medicamentos vendidos; e (d) o Denasus teria desconsiderado as diversas notas fiscais na auditoria, a despeito de elas comprovarem o estoque de medicamentos em quantidade compatível com as vendas realizadas, tendo essa desconsideração sido gerada pela existência de códigos de barras diferentes, mas isso não seria exigido pela portaria então vigente.
5.	Contudo, após avaliar a referida defesa, a Secex-TCE assinalou, em suma, os seguintes aspectos: (i) a Autorização de Dispensação de Medicamentos e Correlatos (ADM) deveria ser processada por meio eletrônico, em tempo real, com base no EAN (European Article Number) conhecido como código de barras, devendo o preenchimento do EAN na Nota Fiscal Eletrônica ser obrigatório desde 1/7/2011, em conformidade com o SINIEF n.º 16, de 2010, do Conselho Nacional de Política Fazendária (Confaz) e com o art. 17 da então vigente Portaria GM/MS n.º 971, de 2012; (ii) os defendentes reconheceram parcialmente as responsabilidades imputadas, tendo recolhido o valor de R$ 5.802,95 (Peças 59 e 66) ; e (iii) não subsistiria a boa-fé dos responsáveis, já que o dano ao erário decorreu diretamente do descumprimento das normas e dos princípios inerentes ao PFPB, tendo todos a efetiva consciência da ilicitude, até porque a assinatura no termo de adesão requereu a habilitação nas condições estabelecidas pelas normas do referido programa.
6.	Por esse ângulo, após a análise final do feito, a unidade técnica propôs a irregularidade das contas dos aludidos responsáveis para condená-los ao pagamento do correspondente débito, além de lhes aplicar a subsequente multa legal; tendo o Parquet especial anuído a essa proposta.
7.	O TCU pode incorporar o parecer da unidade técnica a estas razões de decidir.
8.	Bem se sabe que, em sintonia, entre outros, com os Acórdãos 1.194/2009 e 3.991/2015, da 1ª Câmara, os Acórdãos 27/2004, 6.235/2013 e 3.223/2017, da 2ª Câmara, e os Acórdãos 11/1997 e 997/2015, do Plenário, a jurisprudência do TCU estaria firmada no sentido da pessoal responsabilidade do gestor pela comprovação da boa e regular aplicação dos recursos federais recebidos mediante convênio ou instrumentos congêneres, submetendo todo aquele que administra os recursos públicos ao dever de demonstrar o correto emprego dos valores federais, nos termos dos arts. 70, parágrafo único, e 37, caput, da Constituição de 1988 e do art. 93 do Decreto-Lei n.º 200, de 1967, sem prejuízo de, por analogia à Súmula n.º 286 do TCU, a pessoa jurídica de direito privado também responder como destinatária dos recursos captados, em solidariedade com os seus administradores, pelo dano causado ao erário em face da ausência de efetiva comprovação sobre a execução do objeto pactuado e a boa aplicação dos recursos públicos, nos termos do art. 16, § 2º, "b", da Lei n.º 8.443, de 1992.
9.	Por esse ângulo, diante da ausência de elementos capazes de demonstrar a boa e regular aplicação dos recursos federais, para além da ausência de evidenciação do nexo causal entre os recursos federais aportados e os supostos dispêndios incorridos no aludido PFPB, a impugnação desses supostos dispêndios configurou a ofensa não só às regras legais, mas também aos princípios basilares da administração pública, já que, ao final e ao cabo, os gestores deixaram de prestar a devida satisfação à sociedade sobre o efetivo emprego dos recursos públicos postos à sua disposição, e, assim, restaria confirmada a presunção legal de dano ao erário pelos valores imputados em face do eventual desvio ou desperdício dos respectivos recursos federais, restando por aí adequada a proposta da unidade técnica para a condenação dos responsáveis em débito e em multa.
10.	Não subsistiria, enfim, a prescrição da pretensão punitiva do TCU no presente caso concreto, já que, nos termos do Acórdão 1441/2016-TCU-Plenário, não transcorreu o período superior a dez anos entre a ordem para a citação no âmbito do TCU, em 3/11/2020 (Peça 50) , e o encerramento da continuada perpetração das irregularidades no âmbito do aludido programa, entre 2011 e 2014.
11.	Eis que, por meio do aludido Acórdão 1.441/2016 proferido na Sessão Extraordinária de 8/6/2016, o Plenário do TCU firmou o seu entendimento no sentido de que a prescrição da pretensão punitiva deve seguir a regra geral do prazo decenal, contado a partir do fato, em linha com o art. 205 do Código Civil brasileiro, interrompendo a contagem do aludido prazo com a ordem de citação, nos termos do art. 240, caput, da Lei n.º 13.105 (Código Processual Civil) , de 2015.
12.	Sem prejuízo, no entanto, do respeito a esse entendimento do Tribunal, deve ser reiterada a minha ressalva já registrada em vários outros julgados do TCU no sentido de que, na ausência de lei específica, o TCU não deveria aplicar qualquer prazo prescricional sobre a referida pretensão punitiva ou, então, na pior das hipóteses, o Tribunal deveria aplicar a regra prescricional fixada pela Lei n.º 9.873/1999, não só porque ela trataria diretamente de prescrição no âmbito do direito administrativo sancionador, mas também porque, entre outras medidas, a aludida lei mandaria aplicar o prazo prescricional penal, quando a infração administrativa também configure crime, além de determinar expressamente que, diante de ilícito continuado ou permanente, a contagem do prazo deve iniciar a partir da cessação do aludido ilícito.
13.	A despeito de registrar essa minha posição pessoal, o TCU deve promover a pronta aplicação da multa legal em desfavor, apenas, da pessoa jurídica responsável, para evitar o indevido bis in idem, a partir do entendimento fixado pelo aludido Acórdão 1441/2016-TCU-Plenário.
14.	Não subsistiria, de todo modo, a eventual necessidade de promover o retorno do presente processo para buscar a citação de outros eventuais responsáveis, estando esse entendimento, aliás, em plena sintonia com a jurisprudência fixada pelo TCU a partir, por exemplo, dos Acórdãos 4.002/2020 e 5.297/2013, da 2ª Câmara, e dos Acórdãos 1.170/2017 e 1.223/2015, do Plenário, já que a ausência dessa nova citação não resultaria em prejuízo à defesa do atual responsável, não só porque o presente processo já estaria em plenas condições de efetivo julgamento pelo TCU, mas também porque a solidariedade passiva seria legalmente erigida em favor do ente estatal credor, e não das eventuais pessoas privadas devedoras, podendo, se for o caso, o atual condenado ajuizar a superveniente ação regressiva em desfavor de outros eventuais responsáveis supostamente coobrigados.
15.	Contudo, como a malsinada irregularidade configuraria a eventual conduta dolosa no sentido de efetivamente facilitar, permitir ou concorrer para que pessoa física ou jurídica privada incorpore ou utilize, de forma indevida, rendas, verbas ou valores integrantes do acervo patrimonial da administração pública, sem a observância das formalidades legais ou regulamentares aplicáveis, resultando no eventual ilícito doloso de improbidade administrativa causador do aludido prejuízo ao erário, nos termos, por exemplo, do art. 10, I e II, da Lei n.º 8.429, de 1992, com a alteração promovida pela Lei n.º 14.230, de 2021, a eventual prescrição da ação de ressarcimento ao erário também não subsistiria, estando esse entendimento em plena consonância com a jurisprudência fixada pelo STF no bojo do RE 852.475-SP, com o trânsito em julgado a partir de 6/12/2019, diante da Tese de Repercussão Geral n.º 897 no sentido de que "São imprescritíveis as ações de ressarcimento ao erário fundadas na prática de ato doloso tipificado na Lei de Improbidade Administrativa".
16.	O TCU deve julgar irregulares, portanto, as contas de da Drogaria Duarte & Duarte Ltda., além de Ermeton Lima Duarte e Herique Lima Duarte como responsáveis legais pela pessoa jurídica, para condená-los ao pagamento do correspondente débito, sem prejuízo, ainda, de aplicar a multa prevista no art. 57 da Lei n.º 8.443, de 1992, em desfavor, apenas, da pessoa jurídica responsável.
Ante o exposto, pugno pela prolação do Acórdão ora submetido a este Colegiado.
TCU, Sala das Sessões, em 15 de março de 2022.
Ministro-Substituto ANDRÉ LUÍS DE CARVALHO 
Relator